ACORDAO-COMPLETO-2524650

ACÓRDÃO 784/2022 ATA 4/2022 - SEGUNDA CÂMARA

VISTOS, relatados e discutidos estes autos de tomada de contas especial instaurada pelo Banco do Nordeste do Brasil S.A. (BNB) , relativa ao Convênio Fundeci 2008/0091, celebrado com a Fundação de Desenvolvimento Regional (Funder) e o Centro de Pesquisa Agropecuário do Trópico Semiárido (Embrapa Semiárido) , tendo como objeto, de acordo com o termo do ajuste (peça 8, p. 1) , "a execução de pesquisa intitulada 'difusão de tecnologia de repovoamento de áreas de caatinga nativa e degradadas com mudas de umbuzeiro', com fins de difundir tecnologias de repovoamento de áreas nativas e degradadas da caatinga com plantas de umbuzeiro, visando à regeneração da biodiversidade natural da caatinga e a geração de renda para as populações rurais da região",
ACORDAM os Ministros do Tribunal de Contas da União, reunidos em Sessão da 2ª Câmara, diante das razões expostas pelo Relator, e com fundamento dos arts. 1º, I, 12, § 3º, 16, III, "a", "b" e "c", e § 3º, 19, 23, III, 57 e 58, II, da Lei 8.443/1992, em:
9.1. considerar revel o responsável Luiz Carlos Cabral Junior;
9.2. rejeitar as razões de justificativa de Luiz Alberto Rodrigues Ribeiro;
9.3. julgar irregulares as contas de Luiz Carlos Cabral Junior e Luiz Alberto Rodrigues Ribeiro;
9.4. condenar Luiz Carlos Cabral Junior ao pagamento da quantia de R$ 21.000,00 (vinte e um mil reais) , atualizada monetariamente e acrescida dos juros de mora, calculados a partir de 18/6/2008 até a data da efetiva quitação do débito, fixando-lhe o prazo de quinze dias, para que comprove, perante o Tribunal, o recolhimento da referida quantia aos cofres da Caixa Econômica Federal, nos termos do art. 23, III, "a", da citada lei, c/c o art. 214, III, alínea "a", do Regimento Interno do TCU;
9.5. aplicar a Luiz Carlos Cabral Junior a multa prevista no art. 57 da Lei 8.443/1992, no valor de R$ 6.000,00 (seis mil reais) , fixando-lhe o prazo de 15 (quinze) dias, a contar da notificação, para que comprove, perante o Tribunal, o recolhimento da dívida ao Tesouro Nacional, atualizada monetariamente desde a data em que for proferido o acórdão condenatório até a do efetivo recolhimento, se for paga após o vencimento, na forma da legislação em vigor, nos termos do art. 23, III, "a", da citada lei, c/c o art. 214, III, "a", do Regimento Interno do TCU;
9.6. aplicar a Luiz Alberto Rodrigues Ribeiro a multa prevista no art. 58, II, da Lei 8.443/1992, no valor de R$ 4.000,00 (quatro mil reais) , fixando-lhe o prazo de 15 (quinze) dias, a contar da notificação, para que comprove, perante o Tribunal, o recolhimento da dívida ao Tesouro Nacional, atualizada monetariamente desde a data em que for proferido o acórdão condenatório até a do efetivo recolhimento, se for paga após o vencimento, na forma da legislação em vigor, nos termos do art. 23, III, "a", da citada lei, c/c o art. 214, III, "a", do Regimento Interno do TCU;
9.7. autorizar, desde logo, a cobrança judicial da dívida, caso não atendida a notificação, na forma do disposto no art. 28, inciso II, da Lei 8.443/1992;
9.8. autorizar também, desde logo, se requerido, com fundamento no art. 28, I, da Lei 8.443/1992, c/c o art. 217, §§ 1º e 2º, do Regimento Interno do TCU, o parcelamento das dívidas em até 36 (trinta e seis) parcelas, incidindo, sobre cada parcela, corrigida monetariamente, os correspondentes acréscimos legais, fixando-lhes o prazo de 15 (quinze) dias, a contar do recebimento das notificações, para comprovarem, perante o Tribunal, o recolhimento da primeira parcela, e de 30 (trinta) dias, a contar da parcela anterior, para comprovarem os recolhimentos das demais parcelas, devendo incidir, sobre cada valor mensal, atualizado monetariamente, os juros de mora devidos, no caso do débito, na forma prevista na legislação em vigor, alertando os responsáveis de que a falta de comprovação do recolhimento de qualquer parcela importará o vencimento antecipado do saldo devedor, nos termos do § 2º do art. 217 do Regimento Interno deste Tribunal; 
9.9. enviar cópia deste acórdão, bem como do relatório e do voto que o fundamentam, à Procuradoria da República no Estado de Pernambuco, para adoção das medidas cabíveis; 
9.10. notificar os responsáveis, a Embrapa Semiárido e o Banco do Nordeste do Brasil S.A. a respeito desta deliberação.

TOMADA DE CONTAS ESPECIAL. TCE instaurada pelo(a) Banco do Nordeste do Brasil S.A. em razão de Omissão no dever de prestar contas, Convênio FUNDECI 2008/0091 , firmado com o/a BANCO DO NORDESTE DO BRASIL S.A., função SEM INFORMACAO, que teve como objeto Execução de pesquisa intitulada "DIFUSÃO DE TECNOLOGIA DE REPOVOAMENTO DE ÁREAS DE CAATINGA NATIVA E DEGRADADAS COM MUDAS DE UMBUZEIRO", visando difundir tecnologias de repovoamento de áreas nativas e degradadas da caatinga com plantas de umbuzeiro, visando a regeneração da biodiversidade natural da caatinga e a geração de renda para as populações rurais da região. (nº da TCE no sistema: 2989/2020).

Segunda Câmara

Fundação de Desenvolvimento Regional (Funder) e Centro de Pesquisa Agropecuário do Trópico Semiárido da Embrapa (Embrapa Semiárido)

3. Responsáveis: Luiz Carlos Cabral Junior (ex-diretor-presidente da Funder, CPF XXX.674.866-XX) e Luiz Alberto Rodrigues Ribeiro (ex-diretor-presidente da Funder, CPF XXX.746.287-XX)

13.1. Ministros presentes: Bruno Dantas (Presidente), Augusto Nardes e Antonio Anastasia (Relator).
13.2. Ministro-Substituto presente: Marcos Bemquerer Costa.

ACORDAO-COMPLETO-2530046

Acórdão de Relação 1314/2022 - Segunda Câmara

Acórdão de Relação

ANTONIO ANASTASIA

Neste processo de tomada de contas especial, a SecexTCE, por meio da instrução (peça 85) ratificada pelos dirigentes da unidade técnica (peças 86 e 87) e pelo Ministério Público (peça 88) , propõe julgar irregulares as contas dos responsáveis, com a imputação de débito e aplicação de multa, nos seguintes termos:
"INTRODUÇÃO
Cuidam os autos de tomada de contas especial instaurada pelo Banco do Nordeste do Brasil S.A., em desfavor de Luiz Carlos Cabral Junior (CPF: XXX.674.866-XX) e Luiz Alberto Rodrigues Ribeiro (CPF XXX.746.287-XX) , em razão de omissão no dever de prestar contas do Convênio FUNDECI 2008/0091 (peça 8) , firmado entre o Banco do Nordeste do Brasil S.A. e a Fundação de Desenvolvimento Regional Funder, e que tinha por objeto a 'execução de pesquisa intitulada 'difusão de tecnologia de repovoamento de áreas de caatinga nativa e degradadas com mudas de umbuzeiro', com fins de difundir tecnologias de repovoamento de áreas nativas e degradadas da caatinga com plantas de umbuzeiro, visando à regeneração da biodiversidade natural da caatinga e a geração de renda para as populações rurais da região'.
HISTÓRICO
Em 6/3/2021, com fundamento na IN/TCU 71/2012, alterada pela IN/TCU 76/2016 e DN/TCU 155/2016, o dirigente da instituição Banco do Nordeste do Brasil S.A. autorizou a instauração da tomada de contas especial. O processo foi registrado no sistema e-TCE com o número 2989/2020.
O Convênio FUNDECI 2008/0091 foi firmado no valor de R$ 53.757,89, sendo R$ 21.000,00 à conta do concedente e R$ 32.757,89 referentes à contrapartida do convenente. Teve vigência de 30/5/2008 a 30/5/2011, com prazo para apresentação da prestação de contas em 29/7/2011. Os repasses efetivos da União totalizaram R$ 21.000,00 (peça 34) .
A prestação de contas e complementações enviadas foram analisadas por meio do documento constante na peça 27.
O fundamento para a instauração da Tomada de Contas Especial, conforme consignado na matriz de responsabilização elaborada pelo tomador de contas, foi a constatação da seguinte irregularidade: 
'Omissão na comprovação financeira integral dos recursos efetivamente repassados do convênio para a execução do projeto intitulado: 'DIFUSÃO DE TECNOLOGIA DE REPOVOAMENTO DE ÁREAS DE CAATINGA NATIVA E DEGRADADAS COM MUDAS DE UMBUZEIRO', visando difundir tecnologias de repovoamento de áreas nativas e degradadas da caatinga com plantas de umbuzeiro, visando a regeneração da biodiversidade natural da caatinga e a geração de renda para as populações rurais da região.'
O responsável arrolado na fase interna foi devidamente comunicado e, diante da ausência de justificativas suficientes para elidir a irregularidade e da não devolução dos recursos, instaurou-se a tomada de contas especial.
No relatório (peça 44) , o tomador de contas concluiu que o prejuízo importaria no valor original de R$ 21.000,00, imputando-se a responsabilidade a Luiz Carlos Cabral Junior, Diretor Presidente, no período de 1/8/2006 a 19/12/2010, e Luiz Alberto Rodrigues Ribeiro, Diretor presidente no período de 20/12/2010 a 07/07/2015, ambos na condição de dirigente.
Em 29/4/2021, a Controladoria-Geral da União emitiu o relatório de auditoria (peça 48) , em concordância com o relatório do tomador de contas. O certificado de auditoria e o parecer do dirigente do órgão de controle interno concluíram pela irregularidade das presentes contas (peças 49 e 50) .
Em 11/5/2021, o ministro responsável pela área atestou haver tomado conhecimento das conclusões contidas no relatório e certificado de auditoria, bem como do parecer conclusivo do dirigente do órgão de controle interno, manifestando-se pela irregularidade das contas, e determinou o encaminhamento do processo ao Tribunal de Contas da União (peça 51) .
A análise dos pressupostos de procedibilidade da IN/TCU - 71/2012 foi realizada na instrução de peça 54, onde se constatou não ter ocorrido prazo superior a 10 anos para notificação dos responsáveis e que, embora o valor de constituição da TCE estivesse abaixo do limite para instauração, haveria diversos outros processos e débitos relacionados a responsável nestes autos.
Da análise dos documentos presentes nos autos, verificou-se que o Sr. Luiz Carlos Cabral Júnior (CPF: XXX.674.866-XX) , Diretor Presidente, no período de 1/8/2006 a 19/12/2010, foi a pessoa responsável pela gestão e execução dos recursos federais recebidos por meio do Convênio FUNDECI 2008/0091, uma vez que os recursos transferidos foram depositados em conta específica na data de 18/06/2008, tendo sido integralmente transferidos para conta diversa, mediante TED em 14/08/2008 (peça 32) , sendo então proposta sua citação pela não comprovação da boa e regular aplicação dos recursos.
Foi verificado também que o Sr. Luiz Alberto Rodrigues Ribeiro (CPF XXX.746.287-XX) , Diretor presidente no período de 20/12/2010 a 07/07/2015, era o responsável pela apresentação da prestação de contas, cujo prazo final expirou em 29/7/2011, mas uma vez não tendo gerido qualquer recurso, foi proposta sua audiência, ante a omissão no dever de prestar contas. 
Importa ressaltar que o relatório técnico de peça 27 conclui pela execução do objeto e alcance dos objetivos, quanto aos gastos incorridos pela Embrapa. No entanto, verificou-se também que a Fundação não apresentou qualquer documentação sobre a aplicação dos recursos a ela repassados, além de ter efetuado a transferência do valor integral para conta corrente diversa da específica. Dessa forma, temos não ser possível a comprovação do nexo de causalidade entre eventuais despesas incorridas pela Fundação, uma vez que os recursos não teriam sido movimentados em conta corrente específica, além de também ter ocorrido a omissão na prestação de contas, uma vez que nenhum dos dois ex-presidentes da Fundação teria encaminhado qualquer documentação comprobatória. 
Realizadas a citação e audiência, autorizadas mediante pronunciamento de peça 56, e conforme consta do despacho de conclusão das comunicações processuais, apenas o Sr. Luiz Alberto Rodrigues Ribeiro apresentou defesa, devendo o Sr. Luiz Carlos Cabral Júnior ser considerado revel, nos termos do art. 12, §3º, da Lei 8.443/1992. Estes os termos da citação e audiência:
realizar a citação, com fundamento nos arts. 10, § 1º, e 12, incisos I e II, da Lei 8.443/1992 c/c o art. 202, incisos I e II, do RI/TCU, para que, no prazo de quinze dias, o responsável abaixo indicado, em decorrência das condutas praticadas, apresente alegações de defesa e/ou recolha, aos cofres especificados, a quantia abaixo indicada, atualizada monetariamente a partir da respectiva data até o efetivo recolhimento, abatendo-se na oportunidade a quantia eventualmente ressarcida, na forma da legislação em vigor, que geraram a irregularidade demonstrada a seguir:
	Débito relacionado somente ao responsável Luiz Carlos Cabral Junior (CPF: XXX.674.866-XX) , Diretor Presidente, no período de 1/8/2006 a 19/12/2010, na condição de dirigente
	Data de ocorrência
	Valor histórico (R$) 

	18/6/2008
	21.000,00

Valor atualizado do débito (sem juros) em 13/5/2021: R$ 42.546,00
Cofre credor: Banco do Nordeste do Brasil S.A.
Irregularidade 1: não comprovação da boa e regular aplicação dos recursos transferidos no âmbito do Convênio FUNDECI 2008/0091, firmado entre o Banco do Nordeste do Brasil S.A. e Fundação de Desenvolvimento Regional Funder, e que tinha por objeto o instrumento descrito como 'Execução de pesquisa intitulada 'difusão de tecnologia de repovoamento de áreas de caatinga nativa e degradadas com mudas de umbuzeiro', ante a falta de comprovação do nexo causal entre a execução financeira da despesa e eventuais despesas incorridas pela Fundação, em razão da transferência dos recursos para conta corrente diversa da específica do convênio.
Responsável: Luiz Carlos Cabral Junior (CPF: XXX.674.866-XX) .
Evidências da irregularidade: documentos técnicos presentes nas peças 1, 2, 3, 4, 5, 6, 7, 8, 14, 19, 20, 27, 28, 32, 34, 35, 36, 37 e 38.
Normas infringidas: Constituição Federal de 1988 (art. 37, caput, c/c o art. 70, parágrafo único) ; Decreto-lei 200/1967 (art 93) ; Lei 8.443/1992 (art. 8°) ; Decreto 93.872/1986 (artigos 66, 145 e 148) ; IN STN n 01/97 (art. 38) ; Portaria Interministerial MPOG/MF/CGU 127/2008 (art. 63) ; e Termo de Convênio / Aditivo.
O débito referente a esta irregularidade corresponde ao valor integral transferido pela União e ao valor da irregularidade 1, de maneira que será lançado no sistema débito apenas o valor acima, para evitar interpretação de que haverá bis in idem.Conduta: transferir os recursos para conta diversa da específica do Termo, no âmbito do Convênio FUNDECI 2008/0091.
Nexo de causalidade: a movimentação dos recursos fora da conta específica do convênio impede o estabelecimento de nexo causal entre a verba federal transferida e eventual despesa realizada.
Culpabilidade: não há excludentes de ilicitude, de culpabilidade e de punibilidade; é razoável supor que o responsável tinha consciência da ilicitude de sua conduta; era exigível conduta diversa da praticada, qual seja, movimentar os recursos exclusivamente na conta específica.
	Irregularidade 2: não comprovação da boa e regular aplicação dos recursos federais repassados à Fundação de Desenvolvimento Regional Funder, em face da omissão no dever de prestar contas dos valores transferidos no âmbito do Convênio FUNDECI 2008/0091, que tinha por objeto a 'Execução de pesquisa intitulada 'difusão de tecnologia de repovoamento de áreas de caatinga nativa e degradadas com mudas de umbuzeiro', cujo prazo encerrou-se em 29/7/2011.
	Responsável: Luiz Carlos Cabral Junior (CPF: XXX.674.866-XX) .
	Evidências da irregularidade: documentos técnicos presentes nas peças 1, 2, 3, 4, 5, 6, 7, 8, 14, 19, 20, 27, 28, 32, 34, 35, 36, 37 e 38.
	Normas infringidas: Constituição Federal de 1988 (art. 37, caput, c/c o art. 70, parágrafo único) ; Decreto-lei 200/1967 (art 93) ; Lei 8.443/1992 (art. 8°) ; Decreto 93.872/1986 (artigos 66, 145 e 148) ; IN STN n 01/97 (art. 38) ; Portaria Interministerial MPOG/MF/CGU 127/2008 (art. 63) ; e Termo de Convênio.
	Conduta: não comprovar a boa e regular aplicação de recursos federais recebidos à conta do Convênio FUNDECI 2008/0091, em face da omissão no dever de prestar contas, cujo prazo se encerrou em 29/07/2011.
	Nexo de causalidade: a conduta descrita impediu o estabelecimento do nexo causal entre as possíveis despesas efetuadas, no âmbito do Convênio FUNDECI 2008/0091.
	Culpabilidade: não há excludentes de ilicitude, de culpabilidade e de punibilidade; é razoável supor que o responsável tinha consciência da ilicitude de sua conduta; era exigível conduta diversa da praticada, qual seja, desincumbir-se do seu dever por meio da apresentação da prestação de contas, com encaminhamento de todos os documentos e elementos necessários à comprovar a boa e regular aplicação dos recursos.
b) informar ao responsável que, caso venha a ser condenado pelo Tribunal, os débitos ora apurados serão acrescidos de juros de mora, nos termos do § 1º do art. 202 do RI/TCU;
c) esclarecer ao responsável, em obediência ao art. 12, § 2º, da Lei 8.443/1992, e ao art. 12, inciso VI, da Resolução TCU 170/2004, que o recolhimento tempestivo do débito somente saneará o processo caso seja reconhecida a sua boa-fé e não se constate outra irregularidade nas contas;
d) realizar Audiência do Sr. Luiz Alberto Rodrigues Ribeiro (CPF XXX.746.287-XX) , pela irregularidade abaixo descrita:
	Irregularidade: não cumprimento do prazo originalmente estipulado para prestação de contas dos recursos do Convênio FUNDECI 2008/0091, destinado a 'Execução de pesquisa intitulada 'difusão de tecnologia de repovoamento de áreas de caatinga nativa e degradadas com mudas de umbuzeiro', cujo prazo se encerrou em 29/7/2011.
	Normas infringidas: Constituição Federal de 1988 (art. 37, caput, c/c o art. 70, parágrafo único) ; Decreto-lei 200/1967 (art. 93) ; Lei 8.443/1992 (art. 8°) ; Decreto 93.872/1986 (arts. 66, 145 e 148) ; IN STN 01/1997 (art. 38) ; Portaria Interministerial MPOG/MF/CGU 127/2008 (art. 63) ; e Termo de Convênio.
	Conduta: descumprir o prazo originalmente estipulado para prestação de contas dos recursos federais recebidos à conta do Convênio FUNDECI 2008/0091, o qual se encerrou em 29/07/2011.
	Nexo de Causalidade: a conduta descrita impediu o estabelecimento do nexo causal entre as possíveis despesas efetuadas com os recursos recebidos, no âmbito do Convênio FUNDECI 2008/0091.
	Culpabilidade: não há excludentes de ilicitude, de culpabilidade e de punibilidade; é razoável supor que o responsável tinha consciência da ilicitude de sua conduta; era exigível conduta diversa da praticada, qual seja, desincumbir-se do seu dever por meio da apresentação da prestação de contas no prazo e forma devidos.'
EXAME TÉCNICO
Da validade das notificações:
Preliminarmente, cumpre tecer breves considerações sobre a forma como são realizadas as comunicações processuais no TCU. A esse respeito, destacam-se o art. 179, do Regimento Interno do TCU (Resolução 155, de 4/12/2002) e o art. 4º, inciso III, § 1º, da Resolução TCU 170, de 30 de junho de 2004, in verbis:
'Art. 179. A citação, a audiência ou a notificação, bem como a comunicação de diligência, farse-ão:
I - mediante ciência da parte, efetivada por servidor designado, por meio eletrônico, fac-símile, telegrama ou qualquer outra forma, desde que fique confirmada inequivocamente a entrega da comunicação ao destinatário;
II - mediante carta registrada, com aviso de recebimento que comprove a entrega no endereço do destinatário;
III - por edital publicado no Diário Oficial da União, quando o seu destinatário não for localizado
 (...) 
Art. 3º As comunicações serão dirigidas ao responsável, ou ao interessado, ou ao dirigente de órgão ou entidade, ou ao representante legal ou ao procurador constituído nos autos, com poderes expressos no mandato para esse fim, por meio de:
I - correio eletrônico, fac-símile ou telegrama;
II - servidor designado;
III - carta registrada, com aviso de recebimento;
IV - edital publicado no Diário Oficial da União, quando o seu destinatário não for localizado, nas hipóteses em que seja necessário o exercício de defesa.
Art. 4º. Consideram-se entregues as comunicações:
I - efetivadas conforme disposto nos incisos I e II do artigo anterior, mediante confirmação da ciência do destinatário;
II - realizadas na forma prevista no inciso III do artigo anterior, com o retorno do aviso de recebimento, entregue comprovadamente no endereço do destinatário;
III - na data de publicação do edital no Diário Oficial da União, quando realizadas na forma prevista no inciso IV do artigo anterior.
§ 1º O endereço do destinatário deverá ser previamente confirmado mediante consulta aos sistemas disponíveis ao Tribunal ou a outros meios de informação, a qual deverá ser juntada ao respectivo processo.
 (...) '
Bem se vê, portanto, que a validade da citação via postal não depende de que o aviso de recebimento seja assinado pelo próprio destinatário da comunicação, o que dispensa, no caso em tela, a entrega do AR em 'mãos próprias'. A exigência da norma é no sentido de o Tribunal verificar se a correspondência foi entregue no endereço correto, residindo aqui a necessidade de certeza inequívoca. 
Não é outra a orientação da jurisprudência do TCU, conforme se verifica dos julgados a seguir transcritos:
'São válidas as comunicações processuais entregues, mediante carta registrada, no endereço correto do responsável, não havendo necessidade de que o recebimento seja feito por ele próprio' (Acórdão 3648/2013-TCU-Segunda Câmara, Relator Ministro JOSÉ JORGE) ;
'É prescindível a entrega pessoal das comunicações pelo TCU, razão pela qual não há necessidade de que o aviso de recebimento seja assinado pelo próprio destinatário. Entregandose a correspondência no endereço correto do destinatário, presume-se o recebimento da citação.' (Acórdão 1019/2008-TCU-Plenário, Relator Ministro BENJAMIN ZYMLER) ;
'As comunicações do TCU, inclusive as citações, deverão ser realizadas mediante Aviso de Recebimento - AR, via Empresa Brasileira de Correios e Telégrafos, bastando para sua validade que se demonstre que a correspondência foi entregue no endereço correto.' (Acórdão 1526/2007-TCU-Plenário, Relator Ministro AROLDO CEDRAZ) .
A validade do critério de comunicação processual do TCU foi referendada pelo Supremo Tribunal Federal, nos termos do julgamento do MS-AgR 25.816/DF, por meio do qual se afirmou a desnecessidade da ciência pessoal do interessado, entendendo-se suficiente a comprovação da entrega do 'AR' no endereço do destinatário:
'Ementa: agravo regimental. Mandado de segurança. Desnecessidade de intimação pessoal das decisões do tribunal de contas da união. art. 179 do regimento interno do TCU. Intimação do ato impugnado por carta registrada, iniciado o prazo do art. 18 da lei nº 1.533/51 da data constante do aviso de recebimento. Decadência reconhecida. Agravo improvido.
O envio de carta registrada com aviso de recebimento está expressamente enumerado entre os meios de comunicação de que dispõe o Tribunal de Contas da União para proceder às suas intimações.
O inciso II do art. 179 do Regimento Interno do TCU é claro ao exigir apenas a comprovação da entrega no endereço do destinatário, bastando o aviso de recebimento simples.'
Da revelia do responsável Luiz Carlos Cabral Júnior
No caso vertente, a citação do responsável se deu mediante edital publicado no D.O.U. de 23/09/2021, uma vez que as comunicações a ele dirigidas foram todas devolvidas pelos Correios (Ofícios nas peças 60, 61, 69, 70 e71) :
Luiz Carlos Cabral Júnior, edital publicado em 23/09/2021 (peça 83) .
Importante destacar que, antes de promover a citação por edital, para assegurar a ampla defesa, buscaram-se outros meios possíveis para localizar e citar o responsável, nos limites da razoabilidade, fazendo juntar, aos autos, informação comprobatória dos diferentes meios experimentados que restaram frustrados, tal como se demonstrado no despacho de peça 84 e no item anterior da presente instrução (Acórdão 4851/2017-TCU-Primeira Câmara, Relator Ministro Augusto Sherman) .
Nos processos do TCU, a revelia não leva à presunção de que seriam verdadeiras todas as imputações levantadas contra os responsáveis, diferentemente do que ocorre no processo civil, em que a revelia do réu opera a presunção da verdade dos fatos narrados pelo autor (Acórdão 1009/2018-TCU-Plenário, Relator: BRUNO DANTAS; 2369/2013 - TCU - Plenário, Relator: BENJAMIN ZYMLER e 2449/2013 - TCU - Plenário, Relator: BENJAMIN ZYMLER) . Dessa forma, a avaliação da responsabilidade do agente não pode prescindir da prova existente no processo ou para ele carreada. 
Ao não apresentar sua defesa, o responsável deixou de produzir prova da regular aplicação dos recursos sob sua responsabilidade, em afronta às normas que impõem aos gestores públicos a obrigação legal de, sempre que demandados pelos órgãos de controle, apresentar os documentos que demonstrem a correta utilização das verbas públicas, a exemplo do contido no art. 93 do Decreto-Lei 200/1967: 'Quem quer que utilize dinheiros públicos terá de justificar seu bom e regular emprego na conformidade das leis, regulamentos e normas emanadas das autoridades administrativas competentes.'
Mesmo as alegações de defesa não sendo apresentadas, considerando o princípio da verdade real que rege esta Corte, procurou-se buscar, em manifestações dos responsáveis na fase interna desta Tomada de Contas Especial, se havia algum argumento que pudesse ser aproveitado a seu favor. Contudo, tal providência mostrou-se infrutífera.
Em se tratando de processo em que a parte interessada não se manifestou acerca das irregularidades imputadas, não há elementos para que se possa efetivamente aferir e reconhecer a ocorrência de boa-fé na conduta dos responsáveis, podendo este Tribunal, desde logo, proferir o julgamento de mérito pela irregularidade das contas, conforme os termos dos §§ 2º e 6º do art. 202 do Regimento Interno do TCU. (Acórdão 2064/2011-TCU-Primeira Câmara (relator: Ubiratan Aguiar) , 6.182/2011-TCU-1ª Câmara (relator: Weber de Oliveira) , 4.072/2010-TCU-1ª Câmara (Relator: Valmir Campelo) , 1.189/2009-TCU-1ª Câmara (Relator: Marcos Bemquerer) , 731/2008-TCU-Plenário (Relator: Aroldo Cedraz) .
Dessa forma, o responsável Luiz Carlos Cabral Júnior deve ser considerado revel, nos termos do art. 12, §3º, da Lei 8.443/1992, devendo suas contas serem julgadas irregulares, condenando-o ao débito apurado e aplicando-lhe a multa prevista no art. 57 da Lei 8.443/1992.
Das razões de justificativas apresentadas pelo Sr. Luiz Alberto Rodrigues Ribeiro
Conforme exposto, tal responsável apresentou, nas peças 75/79, razões de justificativa quanto à irregularidade em razão da qual lhe foi dirigida a audiência, qual seja, a omissão na apresentação da prestação de contas no prazo devido.
Referido responsável traz as informações, inicialmente, de não ter atuado como gestor dos recursos, e que teria apresentado a prestação de contas de forma extemporânea, mesmo tendo assumido o cargo de presidente da Fundação em um curto período de tempo antes do encerramento do prazo de vigência do convênio.
Justifica, ainda, que, ao assumir a presidência da entidade, teria encontrado diversos problemas administrativos na mesma, como a falta de documentação referentes às atividades por ela exercidas, que se encontrariam guardadas em uma empresa externa, com a qual a Fundação teria um débito, o que ocasionou dificuldade na sua obtenção, débitos diversos como aluguel da Sede da Instituição, trabalhistas, impostos, entre outros, o que impedia a obtenção de Certidão Negativa de Débitos, culminando assim na contratação de empresa de auditoria e contato com o Ministério Público do Estado de Minas Gerais, o que originou o pedido, por parte deste último, na propositura da ação de extinção da Fundação, a qual veio a ocorrer no exercício de 2015.
Informa, ainda, ter solicitado acesso aos documentos do convênio constantes na Embrapa, não sendo possível sua obtenção, devido à situação da pandemia, uma vez que esse órgão estaria realizando suas atividades de forma remota, tendo juntado troca de mensagem eletrônica comprobatória na peça 75, p. 6, bem como também teria solicitado acesso ao processo judicial de extinção da Fundação, o que ainda não teria sido atendido pelo Poder Judiciário (peça 75, p. 6) .
Em seguida, vem o responsável arguir a prescrição da pretensão punitiva quanto à tal irregularidade, ante recentes julgados do STF acerca da aplicação da prescrição quinquenal determinada pelo artigo 1º da Lei 9.873/99.
Por fim, requer a este Tribunal a realização de diligências à Embrapa e/ou ao Tribunal de Justiça de Minas Gerais, para obtenção dos documentos citados em sua defesa, aos quais não teria sido possível o acesso.
Análise Das Razões
Inicialmente, temos a comentar que de fato o responsável não atuou como gestor dos recursos. Conforme já explicitado anteriormente, o presidente anterior efetuou a transferência, para conta diversa da específica do convênio, de todo o valor repassado para a Fundação, ainda no exercício de 2008, ou seja, muito antes de o Sr. Luiz Alberto assumir a presidência da Entidade. Nota-se, entretanto, que não houve apresentação de prestação de contas de forma extemporânea, como tentou demonstrar o responsável. Toda a documentação de prestação de contas apresentada após o final do prazo foi encaminhada pela Embrapa, conforme se verifica nas peças 11/18 e análise de peça 27.
O Sr. Luiz Alberto, instado a se manifestar sobre a omissão na prestação de contas, apresentou documentação de peça 31, na qual se informa a extinção da Fundação e que a documentação estaria na Embrapa, no entanto, não apresenta qualquer prestação de contas.
Em relação às dificuldades administrativas que teriam levado a contratação de auditoria externa e contatos com o Ministério Público do Estado de Minas Gerais, o responsável apresenta apenas fatos, sem nenhum lastro documental. Frise-se que, embora a Embrapa de fato tenha apresentado resposta de dificuldade no fornecimento de documentos, em virtude da pandemia, esta respondeu que haveria a possibilidade de atendimento da solicitação a partir do mês de setembro, mediante agendamento, tempo esse já suficiente para que o responsável tivesse acesso aos documentos e os tivesse encaminhado a este Tribunal.
Frise-se, ainda, que não cabe a este Tribunal a realização de diligências para obtenção de documentos que venham a compor defesa de responsável, posto que a este cabe o ônus da prova, conforme exemplos de julgados abaixo, entre diversos outros:
'É de responsabilidade pessoal do gestor a comprovação da boa e regular aplicação dos recursos federais recebidos mediante convênio ou instrumentos congêneres, razão por que a falta de documentação comprobatória quanto à execução do objeto pactuado conduz à imputação de débito e aplicação de multa.'
Acórdão 6235/2013-TCU-Segunda Câmara | Relator: ANDRÉ DE CARVALHO
'O responsável não pode eximir-se da obrigação de prestar contas alegando dificuldades na obtenção dos documentos pertinentes, quando não utilizou as oportunidades que teve para comprovar a aplicação dos recursos.'
Acórdão 280/2009-TCU-Segunda Câmara | Relator: JOSÉ JORGE
Por fim, temos que também não cabe razão ao responsável quanto à alegação de prescrição da pretensão punitiva, conforme veremos abaixo. 
O Supremo Tribunal Federal - STF, no Recurso Extraordinário - RE 636.886, fixou a tese, com repercussão geral reconhecida, de que 'é prescritível a pretensão de ressarcimento ao erário fundada em decisão de Tribunal de Contas' (Tema 899) . Em que pese o questionamento acerca da abrangência da tese ali firmada, no sentido de que se circunscreveria apenas ao processo de execução da condenação imposta pelo TCU (ou seja, inaplicável à pretensão de ressarcimento exercida no processo 'conhecimento' da TCE) , verifica-se que o STF, por meio de decisões prolatadas pelas suas duas turmas, tem decidido de forma reiterada que se aplica o prazo prescricional de 5 anos previsto na Lei 9.873/1999 às pretensões sancionatória e ressarcitória a cargo do Tribunal de Contas da União. 
Seja por aplicação direta ou por analogia, a orientação sufragada é no sentido de que o prazo de 5 anos é compatível com a tese de que a ação e a execução prescrevem no mesmo prazo (Súmula 150 do STF) , bem como com o fato de que a Lei 9.873/1999 - que regulamenta o exercício de ação punitiva pela Administração Pública Federal, direta e indireta - regeria integralmente a prescrição no âmbito do TCU. Quanto a este último aspecto, o Ministro Luís Roberto Barroso, no voto exarado no julgamento do MS 32.201, embora tenha advertido que a atuação do TCU, em sua acepção clássica, não se qualifica como exercício do poder de polícia, ressaltou que a Lei 9.873/1999 assumiria vocação regulatória geral da prescrição do exercício da competência sancionadora da Administração Pública, sendo sua disciplina aplicável a qualquer ação punitiva da Administração Pública Federal, exceto àquelas esferas em que exista regulamentação específica. Ademais, em virtude da autonomia científica do Direito Administrativo, não haveria razão plausível para suprimir a omissão da Lei Orgânica do Tribunal de Contas da União, no tocante ao estabelecimento de um prazo prescricional próprio, valendo-se das normas de direito civil, e não das de direito administrativo.
Eis algumas ementas que evidenciam o entendimento predominante do STF:
'Ementa: AGRAVO REGIMENTAL EM MANDADO DE SEGURANÇA. TOMADA DE CONTAS ESPECIAL. TRIBUNAL DE CONTAS DA UNIÃO. CONDENAÇÃO A RESSARCIMENTO AO ERÁRIO. PRESCRIÇÃO. MARCO INTERRUPTIVO. ART. 2°, II, DA LEI 9.873/1999. ATO INEQUÍVOCO DE APURAÇÃO DO FATO. DISCUSSÃO. DIREITO LÍQUIDO E CERTO. DEMONSTRAÇÃO. INOCORRÊNCIA. SUBSISTÊNCIA DA DECISÃO AGRAVADA. AGRAVO A QUE SE NEGA PROVIMENTO. I - As razões do agravo regimental são inaptas para desconstituir os fundamentos da decisão agravada, que, por isso, se mantêm hígidos. II - Aplicando-se a regulamentação da Lei 9.873/1999 ao caso concreto, observa-se que a pretensão sancionatória do TCU, em relação aos atos praticados pelo impetrante, levando-se em consideração a ocorrência de 5 causas interruptivas da prescrição, não teria sido fulminada pelo decurso do tempo. III - A pretensão do recorrente, fundada na discussão sobre os fatos apontados como marcos interruptivos da prescrição da pretensão punitiva da Administração Pública, refoge aos estreitos limites do mandamus, ante a ausência de liquidez e certeza do direito pleiteado. IV - Agravo regimental a que se nega provimento.' MS 36067 ED-AgR. Órgão julgador: Segunda Turma. Relator (a) : Min. RICARDO LEWANDOWSKI. Julgamento: 18/10/2019
'Ementa: AGRAVO REGIMENTAL EM RECLAMAÇÃO. TRIBUNAL DE CONTAS DA UNIÃO. TOMADA DE CONTA ESPECIAL. PRESCRIÇÃO DA PRETENSÃO PUNITIVA. RECONHECIDA EM DECISÃO DO SUPREMO TRIBUNAL FEDERAL. PRESCRITIBILIDADE DO RESSARCIMENTO AO ERÁRIO FUNDADA EM DECISÃO DE TRIBUNAL DE CONTAS. AÇÃO DE IMPROBIDADE ADMINISTRATIVA COM PEDIDO DE RESSARCIMENTO JÁ EM CURSO. AGRAVO REGIMENTAL A QUE SE NEGA PROVIMENTO. I - O acórdão do TCU determinou a formação de processo administrativo para avaliarem, efetivamente, a eventual responsabilização do agravado para o ressarcimento do dano ao erário, contrariando, assim, autoridade desta Corte no MS 35.512/DF, uma vez que houve a concessão da segurança para declarar a ocorrência da prescrição da pretensão punitiva do TCU em relação às infrações imputadas a ele, destacando-se que a União poderia perseguir os valores referentes ao ressarcimento dos danos na esfera judicial. II - Agravo regimental a que se nega provimento.' (Rcl 39497 AgR. Órgão julgador: Segunda Turma. Relator (a) : Min. RICARDO LEWANDOWSKI. Julgamento: 10/10/2020) 
'Ementa: MANDADO DE SEGURANÇA. DIREITO ADMINISTRATIVO. TRIBUNAL DE CONTAS DA UNIÃO. SERVIDOR DA SECRETARIA DE SAÚDE DO ESTADO DO ACRE. FISCALIZAÇÃO OMISSA E DEFICIENTE NA EXECUÇÃO DE DOIS CONVÊNIOS FIRMADOS ENTRE A SECRETARIA ESTADUAL E O MINISTÉRIO DA SAÚDE. APLICAÇÃO DE MULTA. ARTS. 28, II, E 58, II, DA LEI 8.443/1992. ART. 268, II, DO REGIMENTO INTERNO DO TCU. PRESCRIÇÃO DA PRETENSÃO SANCIONATÓRIA. OCORRÊNCIA. APLICAÇÃO DA LEI 9.873/1999. PRECEDENTES DESTE STF. MEDIDA LIMINAR DEFERIDA E RATIFICADA NO EXAME DE MÉRITO. SEGURANÇA CONCEDIDA PARA AFASTAR A MULTA APLICADA. 1. A prescrição da pretensão punitiva do TCU é regulada pela Lei 9.873/1999, descabendo a aplicação do prazo decenal previsto na legislação civil (art. 205 do Código Civil) . Ao revés, incide o prazo quinquenal previsto na Lei 9.873/1999 (MS 32201, Rel. Min. Roberto Barroso, PRIMEIRA TURMA, DJe 7/8/2017; MS 35.512-AgR, Rel. Min. Ricardo Lewandowski, SEGUNDA TURMA, DJe 21/6/2019) . 2. In casu, na linha do parecer apresentado pelo Ministério Público Federal e da decisão liminar de minha lavra, é inequívoca a superação do prazo prescricional quinquenal. Os ilícitos apontados pela Corte de Contas ocorreram em julho de 2006, tendo o processo de auditoria sido instaurado em 9/10/2006. A ordem de citação do responsável para a audiência, por sua vez, ocorreu em 25/6/2007. Entretanto, a decisão condenatória recorrível foi exarada somente em 31/5/2016, data da prolação do Acórdão 3513/2016-TCU-Primeira Câmara. 3. Ex positis, CONCEDO A SEGURANÇA unicamente para afastar a sanção de multa aplicada ao impetrante, nos autos da Tomada de Contas Processo 023.288/2006-0, máxime da ocorrência de prescrição da pretensão punitiva do Tribunal de Contas da União. MS 35940.' (Órgão julgador: Primeira Turma. Relator (a) : Min. LUIZ FUX. Julgamento: 16/06/2020) .
4. 	Essa orientação também foi seguida nas seguintes decisões monocráticas: MS 36.127-MC/DF e MS 35.940-MC/DF, Rel. Min. Luiz Fux; MS 35.294, MS 35.539/DF e MS 35.971-TP/DF, Rel. Min. Marco Aurélio; MS 34.256 MC/DF, MS 36.054-MC e MS 36.067-MC/DF, Rel. Min. Ricardo Lewandowski.
O Supremo Tribunal Federal tem se pronunciado no sentido de reconhecer não só a aplicação da prescrição quinquenal com fulcro na interpretação da Lei 9.873/1999, mas também a incidência dos marcos interruptivos do prazo prescricional consignados na referida lei, tantas vezes quanto presentes os suportes fáticos (MS 32201, Relator: Min. Roberto Barroso) . 
Entendimento que também foi adotado nas seguintes decisões monocráticas: MS 36.054, MS 34.256-MC, MS 35.512 e MS 36.067-MC, todos de relatoria do Min. Ricardo Lewandowski; MS 35.294, MS 35.539 e MS 35.971-TP, todos de relatoria do Min. Marco Aurélio; MS 32.201, Rel. Min. Roberto Barroso, e MS 36.127-MC e MS 35.940-MC, Min. Luiz Fux.
Em relação ao termo inicial da contagem do prazo prescricional, o 'caput' do art. 1º da Lei 9.873/1999 oferece solução que não destoa do modelo adotado pelo TCU no incidente de uniformização de jurisprudência, em que se examinou a prescrição da pretensão punitiva, nos termos do Acórdão 1441/2016-TCU-Plenário (Rel. Min. Benjamin Zymler) , com a adição da particularidade de explicitar o caso de infrações permanentes ou continuadas:
a) Regra geral: 'data da prática do ato' (o que equivale a 'ocorrência da irregularidade sancionada') ;
b) Regra especial: 'no caso de infração permanente ou continuada, do dia em que tiver cessado'.
A Lei 9.873/1999, no art. 2º, estabelece as causas interruptivas da prescrição punitiva, consoante abaixo transcrito, já na redação conferida pela Lei 11.941/2009:
Art. 2º Interrompe-se a prescrição da ação punitiva:
I - pela notificação ou citação do indiciado ou acusado, inclusive por meio de edital;
II - por qualquer ato inequívoco, que importe apuração do fato;
III - pela decisão condenatória recorrível.
IV - por qualquer ato inequívoco que importe em manifestação expressa de tentativa de solução conciliatória no âmbito interno da administração pública federal.
O quadro a seguir indica alguns eventos processuais, ocorridos no curso de uma TCE (fase interna e externa) - instaurada em razão de irregularidades na aplicação de recursos da União transferidos a entes subnacionais - que poderiam ser enquadrados nas causas de interrupção da prescrição acima apontadas, sem prejuízo, é claro, de outras ocorrências fáticas elegíveis como marco interruptivo, a depender da forma de proceder de cada entidade ou órgão tomador de contas.
	I - pela notificação ou citação do indiciado ou acusado, inclusive por meio de edital;
	 (i) notificação no âmbito do procedimento administrativo de ressarcimento previamente à instauração da TCE;
 (ii) notificação efetuada pelo órgão tomador de contas acerca da instauração da TCE;
 (iii) citação efetuada pelo TCU.
*Data da ciência da notificação ou citação pelos responsáveis ou de publicação do edital no DOU.

	II - por qualquer ato inequívoco, que importe apuração do fato;
* procedimento que evidencie a apuração dos fatos irregulares, com o objetivo quantificar o dano e identificar possíveis responsáveis.
	 (i) relatório de sindicância ou PAD;
 (ii) relatório de apuração de irregularidades referente ao processo administrativo prévio à instauração da TCE;
 (iii) relatórios de fiscalização, pareceres, despachos, informações e memorandos relacionados à apuração dos fatos irregulares;
 (iv) relatório do tomador de contas;
 (v) relatório do controle interno; 
 (vi) termo de instauração ou designação de instauração da TCE;
 (vii) autuação da TCE no TCU; entre outras causas.
*Há quem inclua nesse grupo diligências que comprovam providências do responsável sobre as irregularidades investigadas.

	III - pela decisão condenatória recorrível.
	 (i) Verifica-se apenas no âmbito do TCU com a data da prolação do acórdão condenatório recorrível.

	IV - por qualquer ato inequívoco que importe em manifestação expressa de tentativa de solução conciliatória no âmbito interno da administração pública federal.
	 (i) pedido de parcelamento;
 (ii) pagamento parcial do débito;
 (iii) qualquer manifestação do responsável que demonstre claramente a sua intenção de recolher o débito.

Bem se vê, portanto, que haveria uma multiplicidade de causas de interrupção da prescrição, conforme se depreende do art. 2º da Lei 9.873/1999. Tal exegese encontra respaldo em precedentes do STF, a exemplo do que se decidiu no julgamento do MS 36067 (Rel. Min. Ricardo Lewandowski) , com destaque para trecho do voto em que o Relator reconhece cinco causas de interrupção da prescrição, in verbis:
' (...) Assim, faz-se necessário levar em consideração que, apesar de os fatos objeto da apuração conduzida pela Corte de Contas remontarem aos anos de 1999 e 2000, período no qual o impetrante era Secretário de Saúde municipal, o Tribunal de Contas da União deu prosseguimento à tomada de contas especial por ter constatado a ocorrência de 5 causas interruptivas da prescrição, a saber: a) relatório de auditoria em conjunto realizada pelo Denasus e pela Secretaria Federal de Controle, lavrado em 06/07/2001, sendo este, certamente, um ato inequívoco que importou a apuração do fato (art. 2º, II, da Lei n. 9.873/1999) ; b) instauração de Tomada de Contas Especial pelo FNS, ocorrida em 05/10/2005, sendo este também, certamente, um ato inequívoco que importou a apuração do fato (art. 2º, II, da Lei n. 9.873/1999) ; c) a autuação da presente Tomada de Contas Especial no âmbito do Tribunal de Contas da União, ocorrida em 12/08/2008, sendo este também, certamente, um ato inequívoco que importou a apuração do fato (art. 2º, II, da Lei n. 9.873/1999) ; d) o ato que ordenou a citação do responsável, ora impetrante, ocorrida em 12/07/2010 (art. 2º, I, da Lei n. 9.873/1999) ; e e) o exercício do poder punitivo ocorrido em 20/06/2012, data da prolação do Acórdão 1563/2012-TCU-Plenário (art. 2º, III, da Lei n. 9.873/1999) .'
No caso concreto, tendo como parâmetro a tese firmada pelo STF, no RE 636.886, no sentido de que ambas as pretensões do TCU (sancionatória e ressarcitória) sujeitam-se ao prazo prescricional de 5 anos previsto na Lei 9.873/1999, considerando, ainda, o sistema prescricional descrito na citada lei, inclusive as causas de suspensão e de interrupção da prescrição, tem-se os seguintes eventos processuais:
a) 	Termo inicial da contagem do prazo (data da ocorrência da irregularidade) : em 30/7/2011 - data de vencimento do prazo para prestação de contas;
c)	Análise da prestação de contas pelo Banco do Nordeste do Brasil em 17/03/2020 (peça 27) ;
c)	Notificação de reprovação da prestação de contas em 07/05/2020 (peça 29) ;
d)	Relatório de medidas administrativas para fins de subsídio à tomada de contas especial emitido em 14/09/2020 (peça 33) ;
e)	Relatório de TCE emitido em 05/11/2020 (peça 44) ;
f) 	Ato de ordenamento da citação em 17/05/2021 (peça 56) .
Analisando-se a data da prática do ato irregular, em 30/07/2011, bem como os eventos processuais que se sucederam, conforme acima enumerados, os quais teriam o condão de interromper o curso do prazo prescricional, de acordo com o art. 2º da Lei 9.873/1999, observa-se que teria transcorrido o prazo de 5 (cinco) anos entre alguns dos eventos processuais interruptivos.
No entanto, o caso tratado no RE 636.886 (tema 899 da repercussão geral) diz respeito à fase de execução judicial de deliberação do Tribunal de Contas, tanto assim que, para deslindá-lo, foi necessária a aplicação da Lei 6.830/1980 (Lei de Execuções Fiscais) , diploma legal evidentemente inaplicável à fase que antecede a formação do título executivo extrajudicial do TCU, caracterizada pela atuação do órgão de controle externo até a prolação do acórdão.
Veja-se que foram opostos embargos declaratórios contra a referida decisão do STF, os quais foram rejeitados pela maioria da Suprema Corte (Plenário, Sessão Virtual de 13.8.2021 a 20.8.2021) , confirmando, portanto, a abrangência da deliberação prolatada na fixação do tema 899, razão por que se deve adotar a orientação prevalente no TCU, no sentido de que a matéria ali tratada alcançaria tão somente a fase judicial de cobrança do título extrajudicial, não atingindo os processos de controle externo, mantendo-se, desse modo,  a interpretação adotada pela Suprema Corte, em 2008, no Mandado de Segurança - MS 26.210, oportunidade em que foi definida a tese da imprescritibilidade das ações de ressarcimento ao erário:
'A suspensão pelo STF das demandas nas quais esteja em questão a prescritibilidade da pretensão de ressarcimento ao erário com base em decisão de tribunal de contas (RE 636.886/STF) alcança tão somente a fase judicial de cobrança do título extrajudicial, não atingindo os processos de controle externo em trâmite. Até julgamento definitivo em contrário pelo STF, permanece o entendimento do TCU acerca da imprescritibilidade das pretensões de ressarcimento decorrentes de tomadas de contas especiais.' (Acórdão 1267/2019-TCU-Plenário, Relator: Min. AROLDO CEDRAZ) 
'A suspensão pelo STF das demandas nas quais esteja em questão a prescritibilidade da pretensão de ressarcimento ao erário com base em decisão de tribunal de contas (RE 636.886/STF) alcança tão somente a fase judicial de cobrança do título extrajudicial, não atingindo os processos de controle externo em trâmite. Até julgamento definitivo em contrário pelo STF, permanecem imprescritíveis as pretensões de ressarcimento decorrentes de tomadas de contas especiais.' (Acórdão 7930/2018-TCU-Segunda Câmara, Relatora: Min. ANA ARRAES) .
Além do mais, a prescrição da pretensão punitiva se inicia na data do ato irregular, sendo que, em se tratando de obrigação de fazer, ela começa no último dia em que a ação poderia ser concretizada, que, no caso de aplicação descentralizada de recursos federais, é a data final da prestação de contas ou da vigência do instrumento. Portanto, no caso de omissão no dever de prestar contas e de não comprovação da regular aplicação de recursos repassados mediante convênios ou instrumentos similares, a contagem do prazo se inicia imediatamente após o fim do prazo que o gestor tinha para apresentar a documentação comprobatória dos recursos administrados (Acórdão 302/2019-TCU-Segunda Câmara, rel. Aroldo Cedraz, e 1470/2020-2ª Câmara, rel. Ana Arraes) .
Nessa linha, o Acórdão 10145/2017-TCU-Segunda Câmara, relator Marcos Bemquerer, fixou que, nos casos de inexecução do objeto pactuado, a data limite para entrega da prestação de contas final ou a data da efetiva entrega antecipada assinala o marco inicial da contagem do prazo decenal de prescrição da pretensão punitiva do TCU.
No mesmo sentido, vale ressaltar que a pretensão punitiva do TCU, conforme Acórdão 1441/2016-TCU-Plenário, Relator Min. Benjamin Zymler, que uniformizou a jurisprudência acerca dessa questão, subordina-se ao prazo geral de prescrição indicado no art. 205 do Código Civil, que é de dez anos, contado da data de ocorrência da irregularidade sancionada, nos termos do art. 189 do Código Civil, sendo este prazo interrompido pelo ato que ordenar a citação, a audiência ou a oitiva do responsável.
No caso em exame, a perspectiva de aplicação de penalidade ao responsável não foi alcançada pela prescrição, uma vez que a irregularidade sancionada se deu em 30/7/2011 e o ato de ordenação da audiência ocorreu 17/05/2021, portanto, em prazo inferior a dez anos.
CONCLUSÃO
Em face da análise promovida na seção 'Exame Técnico', verifica-se que o Sr. Luiz Carlos Cabral Júnior não logrou comprovar a boa e regular aplicação dos recursos, instado a se manifestar, optou pelo silêncio, configurando a revelia, nos termos do §3º, do art. 12, da Lei 8.443/1992. Ademais, inexistem nos autos elementos que demonstrem a boa-fé do responsável ou a ocorrência de outras excludentes de culpabilidade.
Verificou-se também a responsabilidade do Sr. Luiz Alberto Rodrigues Ribeiro, quanto ao descumprimento do prazo para prestar contas do instrumento em destaque, embora não tenha gerido recursos financeiros do objeto, devendo o mesmo ter suas contas julgadas irregularidades, com aplicação da multa prevista no art. 58 da Lei 8.443/1992.
Verifica-se também que não houve a prescrição da pretensão punitiva, conforme análise já realizada.
Tendo em vista que não constam dos autos elementos que permitam reconhecer a boa-fé dos responsáveis, sugere-se que as suas contas sejam julgadas irregulares, nos termos do art. 202, § 6º, do Regimento Interno do TCU, com a imputação do débito atualizado monetariamente e acrescido de juros de mora ao Sr. Luiz Carlos Cabral Júnior, nos termos do art. 202, §1º do Regimento Interno do TCU, descontado o valor eventualmente recolhido, e com a aplicação a este da multa prevista no art. 57 da Lei 8.443/1992, bem como aplicação a multa do art. 58 ao Sr. Luiz Alberto Rodrigues Ribeiro.
Por fim, como não houve mudança de entendimento acerca das irregularidades, mantém-se a matriz de responsabilização presente na instrução de peça 54.
PROPOSTA DE ENCAMINHAMENTO
Diante do exposto, submetem-se os autos à consideração superior, propondo:
a) considerar revel o responsável Luiz Carlos Cabral Junior (CPF: XXX.674.866-XX) , para todos os efeitos, dando-se prosseguimento ao processo, com fulcro no art. 12, § 3º, da Lei 8.443/1992;
b) rejeitar as razões de justificativas apresentadas pelo Sr. Luiz Alberto Rodrigues Ribeiro (CPF XXX.746.287-XX) ;
c) julgar irregulares, nos termos dos arts. 1º, inciso I, 16, inciso III, alíneas a e c, da Lei 8.443/1992, c/c os arts. 19 e 23, inciso III, da mesma Lei, as contas do responsável Luiz Carlos Cabral Junior (CPF: XXX.674.866-XX) , condenando-o ao pagamento da importância a seguir especificada, atualizada monetariamente e acrescida dos juros de mora, calculados a partir da data discriminada até a data da efetiva quitação do débito, fixando-lhe o prazo de quinze dias, para que comprove, perante o Tribunal, o recolhimento da referida quantia aos cofres do Banco do Nordeste do Brasil, nos termos do art. 23, inciso III, alínea 'a', da citada lei, c/c o art. 214, inciso III, alínea 'a', do Regimento Interno do TCU
		Débito relacionado somente ao responsável Luiz Carlos Cabral Junior (CPF XXX.674.866-XX) , Diretor Presidente, no período de 1/8/2006 a 19/12/2010, na condição de dirigente
	Data de ocorrência
	Valor histórico (R$) 

	18/6/2008
	21.000,00

Valor atualizado do débito (sem juros) em 13/5/2021: R$ 42.546,00
Cofre credor: Banco do Nordeste do Brasil S.A.
Irregularidade 1: não comprovação da boa e regular aplicação dos recursos transferidos no âmbito do Convênio FUNDECI 2008/0091, firmado entre o Banco do Nordeste do Brasil S.A. e Fundação de Desenvolvimento Regional Funder, e que tinha por objeto o instrumento descrito como 'Execução de pesquisa intitulada 'difusão de tecnologia de repovoamento de áreas de caatinga nativa e degradadas com mudas de umbuzeiro', ante a falta de comprovação do nexo causal entre a execução financeira da despesa e eventuais despesas incorridas pela Fundação, em razão da transferência dos recursos para conta corrente diversa da específica do convênio.
Responsável: Luiz Carlos Cabral Junior (CPF: XXX.674.866-XX) .
Evidências da irregularidade: documentos técnicos presentes nas peças 1, 2, 3, 4, 5, 6, 7, 8, 14, 19, 20, 27, 28, 32, 34, 35, 36, 37 e 38.
Normas infringidas: Constituição Federal de 1988 (art. 37, caput, c/c o art. 70, parágrafo único) ; Decreto-lei 200/1967 (art. 93) ; Lei 8.443/1992 (art. 8°) ; Decreto 93.872/1986 (artigos 66, 145 e 148) ; IN STN n 01/97 (art. 38) ; Portaria Interministerial MPOG/MF/CGU 127/2008 (art. 63) ; e Termo de Convênio / Aditivo.
O débito referente a esta irregularidade corresponde ao valor integral transferido pela União e ao valor da irregularidade 1, de maneira que será lançado no sistema débito apenas o valor acima, para evitar interpretação de que haverá bis in idem.
Conduta: transferir os recursos para conta diversa da específica do Termo, no âmbito do Convênio FUNDECI 2008/0091.
Nexo de causalidade: a movimentação dos recursos fora da conta específica do convênio impede o estabelecimento de nexo causal entre a verba federal transferida e eventual despesa realizada.
Culpabilidade: não há excludentes de ilicitude, de culpabilidade e de punibilidade; é razoável supor que o responsável tinha consciência da ilicitude de sua conduta; era exigível conduta diversa da praticada, qual seja, movimentar os recursos exclusivamente na conta específica.
	Irregularidade 2: não comprovação da boa e regular aplicação dos recursos federais repassados à Fundação de Desenvolvimento Regional Funder, em face da omissão no dever de prestar contas dos valores transferidos no âmbito do Convênio FUNDECI 2008/0091, que tinha por objeto a 'Execução de pesquisa intitulada 'difusão de tecnologia de repovoamento de áreas de caatinga nativa e degradadas com mudas de umbuzeiro', cujo prazo encerrou-se em 29/7/2011.
	Responsável: Luiz Carlos Cabral Junior (CPF: XXX.674.866-XX) .
	Evidências da irregularidade: documentos técnicos presentes nas peças 1, 2, 3, 4, 5, 6, 7, 8, 14, 19, 20, 27, 28, 32, 34, 35, 36, 37 e 38.
	Normas infringidas: Constituição Federal de 1988 (art. 37, caput, c/c o art. 70, parágrafo único) ; Decreto-lei 200/1967 (art. 93) ; Lei 8.443/1992 (art. 8°) ; Decreto 93.872/1986 (artigos 66, 145 e 148) ; IN STN n 01/97 (art. 38) ; Portaria Interministerial MPOG/MF/CGU 127/2008 (art. 63) ; e Termo de Convênio.
	Conduta: não comprovar a boa e regular aplicação de recursos federais recebidos à conta do Convênio FUNDECI 2008/0091, em face da omissão no dever de prestar contas, cujo prazo se encerrou em 29/07/2011.
	Nexo de causalidade: a conduta descrita impediu o estabelecimento do nexo causal entre as possíveis despesas efetuadas, no âmbito do Convênio FUNDECI 2008/0091.
	Culpabilidade: não há excludentes de ilicitude, de culpabilidade e de punibilidade; é razoável supor que o responsável tinha consciência da ilicitude de sua conduta; era exigível conduta diversa da praticada, qual seja, desincumbir-se do seu dever por meio da apresentação da prestação de contas, com encaminhamento de todos os documentos e elementos necessários à comprovar a boa e regular aplicação dos recursos.
d) aplicar ao responsável Luiz Carlos Cabral Junior (CPF: XXX.674.866-XX) a multa prevista no art. 57 da Lei 8.443/1992 c/c o art. 267 do Regimento Interno do TCU, fixando-lhe o prazo de quinze dias, a contar da notificação, para que comprove, perante o Tribunal (art. 214, III, alínea 'a', do Regimento Interno do TCU) , o recolhimento da dívida aos cofres do Tesouro Nacional, atualizada monetariamente desde a data do acórdão proferido por este Tribunal até a do efetivo recolhimento, se pagas após o vencimento, na forma da legislação em vigor;
e) julgar irregulares, nos termos dos arts. 1º, inciso I, 16, inciso III, alínea 'a', da Lei 8.443/1992, c/c os arts. 19 e 23, inciso III, da mesma Lei, as contas do responsável Luiz Alberto Rodrigues Ribeiro (CPF XXX.746.287-XX) ;
	Irregularidade: não cumprimento do prazo originalmente estipulado para prestação de contas dos recursos do Convênio FUNDECI 2008/0091, destinado a 'Execução de pesquisa intitulada 'difusão de tecnologia de repovoamento de áreas de caatinga nativa e degradadas com mudas de umbuzeiro', cujo prazo se encerrou em 29/7/2011.
	Normas infringidas: Constituição Federal de 1988 (art. 37, caput, c/c o art. 70, parágrafo único) ; Decreto-lei 200/1967 (art. 93) ; Lei 8.443/1992 (art. 8°) ; Decreto 93.872/1986 (arts. 66, 145 e 148) ; IN STN 01/1997 (art. 38) ; Portaria Interministerial MPOG/MF/CGU 127/2008 (art. 63) ; e Termo de Convênio.
	Conduta: descumprir o prazo originalmente estipulado para prestação de contas dos recursos federais recebidos à conta do Convênio FUNDECI 2008/0091, o qual se encerrou em 29/07/2011.
	Nexo de Causalidade: a conduta descrita impediu o estabelecimento do nexo causal entre as possíveis despesas efetuadas com os recursos recebidos, no âmbito do Convênio FUNDECI 2008/0091.
	Culpabilidade: não há excludentes de ilicitude, de culpabilidade e de punibilidade; é razoável supor que o responsável tinha consciência da ilicitude de sua conduta; era exigível conduta diversa da praticada, qual seja, desincumbir-se do seu dever por meio da apresentação da prestação de contas no prazo e forma devidos.
f) aplicar ao responsável Luiz Alberto Rodrigues Ribeiro (CPF XXX.746.287-XX) a multa prevista no art. 58 da Lei 8.443/1992, fixando-lhe o prazo de quinze dias, a contar da notificação, para que comprove, perante o Tribunal (art. 214, III, alínea 'a', do Regimento Interno do TCU) , o recolhimento da dívida aos cofres do Tesouro Nacional, atualizada monetariamente desde a data do acórdão proferido por este Tribunal até a do efetivo recolhimento, se pagas após o vencimento, na forma da legislação em vigor.
g) autorizar, desde logo, a cobrança judicial das dívidas, caso não atendidas as notificações, na forma do disposto no art. 28, inciso II, da Lei 8.443/1992;
h) autorizar também, desde logo, se requerido, com fundamento no art. 26 da Lei 8.443, de 1992, c/c o art. 217, §§ 1º e 2º do Regimento Interno do TCU, o parcelamento das dívidas em até 36 parcelas, incidindo, sobre cada parcela, corrigida monetariamente, os correspondentes acréscimos legais, fixando-lhes o prazo de quinze dias, a contar do recebimento da notificação, para comprovarem, perante o Tribunal, o recolhimento da primeira parcela, e de trinta dias, a contar da parcela anterior, para comprovar os recolhimentos das demais parcelas, devendo incidir, sobre cada valor mensal, atualizado monetariamente, os juros de mora devidos, no caso do débito, na forma prevista na legislação em vigor, alertando os responsáveis de que a falta de comprovação do recolhimento de qualquer parcela importará o vencimento antecipado do saldo devedor, nos termos do § 2º do art. 217 do Regimento Interno deste Tribunal;
i) enviar cópia do Acórdão a ser prolatado, bem como do Relatório e do Voto que o fundamentarem à Procuradoria da República no Estado de Minas Gerais, nos termos do à § 3º do art. 16 da Lei 8.443/1992, c/c o § 7º do art. 209 do Regimento Interno do TCU, para adoção das medidas cabíveis, informando que a presente deliberação, acompanhada do Relatório e do Voto que a fundamenta, está disponível para a consulta no endereço www.tcu.gov.br/acordaos, além de esclarecer que, caso requerido, o TCU poderá fornecer sem custos as correspondentes cópias, de forma impressa; e
j) enviar cópia do Acórdão que vier a ser proferido ao Banco do Nordeste do Brasil, à Embrapa e aos responsáveis, para ciência, informando que a presente deliberação, acompanhada do Relatório e do Voto que a fundamenta, está disponível para a consulta no endereço www.tcu.gov.br/acordaos, além de esclarecer que, caso requerido, o TCU poderá fornecer sem custos as correspondentes cópias, de forma impressa."
É o Relatório.

Luis Alberto Santos Pinto (96515/OAB-MG) e Andreia Carolina Castilho (137.315/OAB-MG), representando Luiz Alberto Rodrigues Ribeiro.

Procurador Marinus Eduardo De Vries Marsico

TOMADA DE CONTAS ESPECIAL. CONVÊNIO. PESQUISA PARA REPOVOAMENTO DE ÁREA DEGRADADA DE CAATINGA. OMISSÃO NO DEVER DE PRESTAR CONTAS. ELEMENTOS PARCIAIS ENVIADOS PELA EMBRAPA SEMIÁRIDO. AUSÊNCIA DE DOCUMENTOS FINANCEIROS. INFORMAÇÃO DA TRANSFERÊNCIA DOS VALORES FEDERAIS PARA CONTAS DISTINTA DA ESPECÍFICA DO CONVÊNIO. CITAÇÃO. REVELIA DE UM RESPONSÁVEL. REJEIÇÃO DAS RAZÕES DE JUSTIFICATIVA DO OUTRO. CONTAS IRREGULARES. DÉBITO. MULTA. COMUNICAÇÕES.

TOMADA DE CONTAS ESPECIAL (TCE)

Este processo trata de tomada de contas especial (TCE) instaurada pelo Banco do Nordeste do Brasil S.A. (BNB) , relativa ao Convênio Fundeci 2008/0091, celebrado com a Fundação de Desenvolvimento Regional (Funder) e o Centro de Pesquisa Agropecuário do Trópico Semiárido da Embrapa (Embrapa Semiárido) , tendo como objeto, de acordo com o termo do ajuste (peça 8, p. 1) , "a execução de pesquisa intitulada 'difusão de tecnologia de repovoamento de áreas de caatinga nativa e degradadas com mudas de umbuzeiro', com fins de difundir tecnologias de repovoamento de áreas nativas e degradadas da caatinga com plantas de umbuzeiro, visando à regeneração da biodiversidade natural da caatinga e a geração de renda para as populações rurais da região".
2. Previu-se o valor de R$ 53.757,89 para a execução do convênio, sendo R$ 21.000,00 repassados pelo BNB, o que ocorreu em 18/6/2008 (peça 34) . O ajuste teve vigência de 30/5/2008 a 30/5/2011, com prazo para prestação de contas até 29/7/2011.
3. A gestão efetiva desses recursos foi realizada na gestão de Luiz Carlos Cabral Junior, que foi Diretor-Presidente da Funder de 1/8/2006 a 19/12/2010. No entanto, o final do período para a prestação de contas ocorreu já na gestão de seu sucessor, Luiz Alberto Rodrigues Ribeiro, Diretor-Presidente no período de 20/12/2010 a 07/07/2015.
4. Esclareço, a princípio, que as contas não foram apresentadas pelos responsáveis. As informações atinentes ao convênio que serviram de base para a análise do concedente, e que constam dos presentes nestes autos, foram todos fornecidos pela Embrapa Semiárido (peças 11-18) .
5. A SecexTCE propõe, com a concordância do Ministério Público, o julgamento pela irregularidade das contas de ambos os ex-gestores, com a imputação do débito total e a aplicação da multa do art. 57 da Lei 8.443/1992 a Luiz Carlos Cabral Junior, bem como a imposição da multa do art. 58 da mesma lei a Luiz Alberto Rodrigues Ribeiro.
6. Acolho essa proposta. Não obstante, farei, a seguir, comentários sobre questões que considero mais relevantes, além de apresentar pequenas divergências em relação à análise da secretaria sobre a prescrição (sem que isso implique a alteração da minha posição aderente à solução indicada pela unidade técnica) .
7. Primeiro, ressalto que, tendo em vista que o responsável Luiz Carlos Cabral Junior não compareceu aos autos, mesmo tendo sido regularmente citado (por edital, após tentativas de notificação em endereços obtidos de bancos de dados públicos) . Desse modo, resta caracterizada sua revelia, tal como prevista no art. 12, § 3º, da Lei 8.443/1992, devendo o processo ter continuidade com os elementos nele presentes.
8. A respeito desse ex-gestor, persiste, portanto, a ausência de comprovação de que os valores do convênio foram, de fato, empregados no objeto previsto. Além de não terem sido apresentados os documentos financeiros necessários, consta, no Relatório de Análise Financeira do BNB (peça 28, p. 3) , que "os recursos liberados para pagamento das despesas do projeto, na conta corrente do convênio, no valor de R$ 21.000,00, foram transferidos integralmente [logo depois de recebidos] para outra conta corrente em outra instituição financeira". 
9. Dessa forma, ainda que fossem apresentados os elementos que comprovassem pagamentos relativos ao ajuste, não seria possível, em princípio, verificar o nexo causal entre os recursos federais e a realização do estudo. Seriam necessários documentos (tais como extratos bancários, cheques e ordens de pagamento) capazes de delinear o caminho percorrido pelos valores federais até sua aplicação efetiva nas despesas estabelecidas no plano de trabalho do convênio.
10. Por sua vez, Luiz Alberto Rodrigues Ribeiro alegou (peça 75) , em síntese, que: (i) apresentou as contas, ainda que fora do prazo; (ii) passou por inúmeros problemas de ordem administrativa desde que assumiu a diretoria da Funder; (iii) diante da então realidade da fundação, realizou uma auditoria interna das contas e encaminhou as informações levantadas ao Ministério Público do Estado de Minas Gerais; (iv) solicitou o desarquivamento dos autos da Ação de Extinção de Funder; (v) afirma que, ante suas ações, resta comprovado que adotou medidas efetivas aptas a afastar sua responsabilidade por omissão no dever de prestar contas. Além disso, defendeu, por fim, o reconhecimento da prescrição da pretensão punitiva por este Tribunal.
11. Conforme já afirmei, embora não tenha gerido os recursos, o responsável Luiz Alberto tinha o dever de prestas contas dos recursos do convênio, mas não o fez, nem mesmo fora do prazo fixado no convênio, que se encerrou há mais de dez anos, em 29/7/2011. Quanto às medidas adotadas para a obtenção dos elementos necessários, entendo que não foram efetivas. Se as informações faltantes estavam, realmente, em poder da Embrapa, penso que medidas mais concretas poderiam ter sido adotadas pelo ex-gestor, incluindo a eventual propositura de ação judicial pertinente. Mesmo em recente tentativa, a Embrapa informou ao responsável, por e-mail (peça 75, p. 6) , que poderia fazer agendamento para setembro de 2021 para atendê-lo; contudo, não consta dos autos que o ex-diretor o tenha feito. Ademais, como bem afirma a SecexTCE, ele sequer trouxe documentos que atestassem as alegadas dificuldades administrativas e suas supostas consequências. 
12. Acerca da solicitação para que este Tribunal realize diligência para a obtenção dos documentos, a jurisprudência do TCU é pacífica no sentido de que cabe ao gestor público o ônus de demonstrar a boa e correta aplicação dos recursos por ele administrados, com base sobretudo na Constituição Federal, art. 70, parágrafo único, e no Decreto-lei 200/1967, art. 93.
13. No tocante à prescrição, percebo que o responsável pede que "seja reconhecida, expressamente, a ocorrência da prescrição da pretensão punitiva" afirmando ter ocorrido o "transcurso do prazo quinquenal" da Lei 9.873/1999.
14. A esse respeito, ressalto que o atual entendimento desta Corte de Contas é de que a prescrição da pretensão punitiva ocorre no prazo de dez anos, que se interrompe com a emissão do ato que ordena a citação ou a audiência. Esse posicionamento foi firmado por meio Acórdão 1441/2016-TCU-Plenário, redator Ministro Walton Alencar Rodrigues, com base no art. 205 do Código Civil.
15. Vale anotar ainda que, de acordo com recente jurisprudência que vem se consolidando neste Tribunal, o marco inicial para a contagem da prescrição em casos como o que se examina (convênio com órgão federal, em que o gestor presta contas dos valores geridos) corresponde ao fim do período para a prestação de contas ou ao momento em que há a efetiva apresentação de elementos com essa finalidade. Como exemplos de julgados nesse sentido, cito os Acórdão 2295/2021-TCU-Plenário, relator Ministro Bruno Dantas, 937/2021-TCU-Plenário, relator Ministro Jorge Oliveira, 9.369/2020-TCU-1ª Câmara, relator Ministro Bruno Dantas, e 1.470/2020-TCU-2ª Câmara, relatora Ministra Ana Arraes.
16. A rigor, a prestação de contas pelo gestor sequer ocorreu e, mesmo que se considerasse que o início de contagem do prazo prescricional ocorreu na data final para apresentação das contas (29/7/2011) , não teria ocorrido a prescrição, visto que o ato que ordenou a citação se deu em 17/5/2021 (peça 54) , antes, portanto, de se completar o decênio.
17. Assinalo também que a possível repercussão do julgamento, pelo Supremo Tribunal Federal (STF) da RE 636.886 (tema 899 da repercussão geral) , que trata da prescrição alusiva a ações de ressarcimento ao erário, está sendo discutida no âmbito do TCProcesso 000.006/20173, no qual seu então relator, Ministro Raimundo Carreiro, proferiu seu voto na Sessão de 1º/12/2021. Na ocasião, a apreciação foi adiada para 9/3/2022. Como ainda não houve manifestação do TCU a respeito da nova deliberação do STF, e tendo em vista o princípio da independência das instâncias, persiste o nosso atual entendimento jurisprudencial.
18. Enfim, como não foram trazidos argumentos aptos a afastar a responsabilidade dos ex-Diretores-Presidentes da Funder, as razões de justificativa devem ser rejeitadas e os responsáveis devem ter suas contas julgadas irregulares. Além disso, a Luiz Carlos Cabral Junior (revel) deve ser imputado o débito de R$ 21.000,00 (valor de 18/8/2006) e aplicada a multa prevista no art. 57 da Lei 8.443/1992, para a qual proponho o valor de R$ 6.000,00; a Luiz Alberto Rodrigues Ribeiro, deve ser imposta a multa do art. 58, II, da Lei 8.443/1992, para a qual proponho o valor de R$ 4.000,00.
Ante o exposto, voto por que seja adotado o acórdão que ora submeto ao Colegiado.
TCU, Sala das Sessões, em 22 de fevereiro de 2022.
ANTONIO ANASTASIA 
Relator